【裁判字號】    94,訴,2621
【裁判日期】    950113
【裁判案由】    分割共有物等
【裁判全文】
臺灣臺北地方法院民事判決              94年度訴字第2621號
原      告  乙○
原      告  丙○○
上二人共同
訴訟代理人  楊揚律師
被      告  甲○○
上列當事人間分割共有物等事件，本院於94年12月29日言詞辯論
終結，判決如下：
    主  文
原告乙○與被告共有坐落台北市文山區○○○路○段206之2號房
屋（建號2003）總面積85.34平方公尺（附屬建物平台3.61平方
公尺），准予變賣，並按原告乙○應有部分1/2，被告甲○○應
有部分1/2比例分配之。
被告應給付原告丙○○新台幣貳拾陸萬零貳拾捌元，暨自94年05
月06日起至清償日止，按年息5%計算之利息。
本判決第一項、第二項於原告以新台幣貳拾伍萬元、新台幣陸萬
伍仟元供擔保後，得假執行。
原告其餘之訴及其餘假執行之聲請均駁回。
訴訟費用由原告負擔三分之一，餘由原告丙○○負擔。
    事實及理由
一、原告陳稱：
  １、坐落台北市○○○路○段206-1號（建號2003）之房屋，為
      第三人鄭敏光於民國（下同）68年間與地主合建，與高秋
      潮為共同原始起造人各取得應有部分1/2。89年7月06日鄭
      敏光過世，除原告丙○○外之其餘繼承人聲明拋棄繼承，
      原告因繼承而取得系爭房屋所有權1/2。嗣於94年1月24日
      將系爭房屋所有權1/2賣予原告乙○，並辦理所有權移轉
      登記完畢。
  ２、原告丙○○自繼承開始至94年01月24日止，與被告共有系
      爭房屋，期間有4年4月20日，被告自取得所有權後，即以
      超過其權利範圍使用收益，致原告丙○○受有損害，查被
      告於93年起以每月租金新台幣（下同）38,000元出租系爭
      房屋與第三人丁○○，依每月各半之租金即19,000元計算
      之不當得利，被告應返還0000000元予原告丙○○。
      聲明：被告應給付原告丙○○新台幣0000000元，暨自起
      訴狀繕本送達翌日起至清償日止，按年息5%計算之利息；
      及願供擔保，請准宣告假執行。
  ３、自94年01月24日起，原告乙○與被告共有系爭房屋，被告
      不願協議分管契約，然系爭房屋原物分配顯有困難，請求
      准予變賣後按比例分配，並終止共有關係。
      聲明：原告乙○與被告共有坐落台北市文山區○○○路○
      段206-2號房屋（建號2003）面積85.34平方公尺，准予變
      賣，並按原告乙○應有部分1/2，被告甲○○應有部分1/2
      比例分配之，及願供擔保，請准宣告假執行。
二、被告抗辯：
  １、丙○○無權請求給付不當得利：
    系爭房屋雖於68年間使用執照申請書中記載起造人為高秋
      敏、鄭敏光，但始終未為第一次建物登記，72年06月10日
      被告因法院拍賣謝金雀財產而取得已經登記之系爭建物應
      有部分1/2所有權，占有全部系爭建物，則被告所占有未
      為建物第一次登記之1/2部分，鄭敏光並無所有權，丙○
      ○亦無從繼承鄭敏光原始起造人之身分，而主張其繼承系
      爭房屋1/2之所有權。從而，原告丙○○主張89年9月4日
      因繼承取得系爭房屋1/2所有權，即無理由。且依據臺灣
      台北地方法院75年偵字第16076號不起訴處分書內容以觀
      ，系爭房屋1/2未登記之持份應屬台北市福德神祭祀公業
      之財產。
    原告丙○○於93年11月15日始為該1/2建物第一次登記，
      則丙○○主張被告侵害其權利，無權占有使用共有物，而
      有不當得利，並自89年9月4日繼承時起計算被告不當得利
      。然丙○○並非因繼承自89年9月4日取得系爭房屋1/2之
      所有權，自不得請求其非所有權人期間之不當得利。
      又，原告丙○○於陳述中說明其發現93年間被告有將系爭
      房屋租予第三人丁○○，縱原告丙○○有租金之請求權，
      自應於其為所有人後，系爭房屋有出租時計算。原告丙○
      ○怠於辦理登記，致生所謂不當得利，縱要計算自其繼承
      後之不當得利，亦應參酌89-93年度台北市房屋當地一般
      租金標準及系爭房屋評定現值計算，並由原告丙○○負擔
      其怠於登記之1/2損害發生責任，被告至多僅需負擔57812
      元。
      以財政部公告之台北市房屋當地年租金標準及系爭房屋每
      年之評定現值（參見94年11月07日民事補充理由狀之附證
      Ｂ、Ｃ）。以每年房屋評定價格之特定比例計算租金，住
      家89、90年為20% 91至93年為19%，如非住家93年一樓鄰
      馬路者為52%，93年11月起出租，一部份仍自住，故出租
      以2/3計、住家以1/3計。每項數據均*1/2者，是因原告丙
      ○○負擔其怠於登記之1/2損害發生責任。
      計算式為：
      89年09-12月，265700*20%*1/3年  *1/2=8856元。
      90年01-12月，262400*20%*1年    *1/2=26240元。
      91年01-12月，259100*19%*1年    *1/2=24614元。
      92年01-12月，255700*19%*1年    *1/2=24291元。
      93年01-10月，252400*19%*10/12年*1/2=19982元。
      93年11月至94年01月23日：
      住家部分，252400*19%*2.7/12年*1/3*1/2=1798元。
      出租部分，252400*52%*2.7/12年*2/3*1/2=9843元。
      共合計115624元，個應有部分二分之一，故為57812元。
    又94年12月20日另據狀稱（更正前述之計算方式）：
      原告丙○○於93年11月15日始為該1/2建物第一次登記，9
      年1月24日將系爭房屋所有權1/2賣予原告乙○，並辦理所
      有權移轉登記，實際上僅擁有所有權2個月又8天，依上開
      方式計算僅11641元。
  ２、乙○並非所有權人。（另案訴訟中）
    原告乙○主張丙○○因繼承於89年7月6日起取得所有權，
      而有權將之賣給原告乙○，然如前述，丙○○係因第一次
      登記取得，而非繼承，丙○○並非原始起造人，其登記已
      有錯誤，無從取得所有權，縱將系爭房屋1/2轉賣給原告
      乙○，乙○亦非所有權人。
    被告對原告乙○，此部份另案在訴訟中（塗銷所有權登記
      之訴），目前正在二審審理中，在程序上，本件分割共有
      物之訴訟應該等塗銷所有權登記之訴判決確定後，再進行
      審理判決。
三、本件雙方之爭執：
  １、原告部分：
    原告乙○，94年01月24日向原告丙○○承買此屋應有部分
      二分之一，主張與被告共有該屋各二分之一，請求分割。
      原告丙○○，主張原與被告共有該屋各二分之一，被告將
      屋出租每月3萬8千元，其中一半為不當得利，由擁有應有
      部分二分之一，自89年09月04日起，至94年01月23日止，
      共4年4月20日，共計100萬零666元。
    提出建物謄本為證。
  ２、被告部分：
    依該屋使用執照68年08月03日申請書起造人高秋潮、鄭敏
      光並未列明各權利範圍，起造人也沒有分配協議。所以無
      法證實「鄭敏光」之權利，原告丙○○就無法於89年09月
      04日繼承，而原告乙○也無法於94年01月24日受讓。關於
      不當得利之計算式，認為應採用財政部之租金標準為之。
      目前另案主張塗銷原告乙○所有權之訴。
    提出使用執照、土地登記申請書等影本為證。
  ３、雙方無爭執：
    原告提出之建物謄本、被告提出之使用執照、土地登記申
      請書等影本之記載內容。
    房屋出租每月3萬8千元，均由被告收受。
  ４、雙方爭執：
    被告爭執於原告乙○並非真正所有權人（另案訟爭中）。
    被告爭執於原告丙○○並非因繼承而為所有權人（謄本中
      記載為第一次登記而非繼承登記）。
    計算不當得利之方式。
四、本件原告丙○○確實因為繼承而取得系爭建物所有權應有部
    分1/2，並將之轉讓給原告乙○，而使之為真正所有權人。
  １、被告所質疑者原告丙○○並非因繼承而為所有權人（因謄
      本中記載為第一次登記而非繼承登記）者，確實有進一部
      釐清之必要。
    民法第759條規定：「因繼承、強制執行、公用徵收或法
      院之判決，於登記前已取得不動產物權者，非經登記，不
      得處分其物權」，可見因繼承關係而取得之不動產物權，
      未登記前僅不得處分其物權，而非未取得其權利。
      所以，原告丙○○之父親鄭敏光於89年7月6日過世，除原
      告丙○○外之其餘繼承人聲明拋棄繼承，原告因繼承而取
      得鄭敏光之遺產（包含一切權利與義務）。
    雙方均無爭執之系爭房屋使用執照申請書（參見被告94年
      11月07日民事補充理由狀之附證Ａ），關於時間上之記載
      ，於68年08月03日申請，於68年08月16日被核准（台北市
      工務局68使字第1239號），所以原告丙○○取得建物第一
      次登記（應有部分二分之一）之登記時間為93年11月15日
      ，但原因發生日期卻是68年08月16日（參見被告94年08月
      29日民事補充理由狀之附證Ａ），可見原告丙○○取得建
      物所有權實際上原因發生日期為68年08月16日，就是系爭
      建物使用執照被核准之日期。
    但使用執照上載明之起造人為高秋敏、鄭敏光，而始終未
      為第一次建物登記，72年06月10日被告因法院拍賣謝金雀
      財產而取得已經登記之系爭建物應有部分1/2所有權。然
      另外之應有部分1/2，權利之歸屬，被告與原告丙○○之
      父親鄭敏光已有爭執，但未經登記前行政機關之意見是被
      告與原告丙○○之父鄭敏光為房屋之共有人，共列為納稅
      義務人（參見原證二）。
      可見被告由原起造人之一高秋敏處輾轉經由拍賣取得應有
      部分1/2，並不影響於原告丙○○自父親鄭敏光（另一起
      造人）處繼承而取得未經建物第一次登記之不動產，事實
      上此雙方有爭執之應有部分1/2，在68年8月16日建物使用
      執照已被核准，而起造人之一鄭敏光未為建物第一次登記
      ，但這不影響到建物因建築而原始取得，所以該應有部分
      1/2是歸起造人之一鄭敏光所有，只是未經登記而已。
    隨後89年7月6日鄭敏光過世，除原告丙○○外之其餘繼承
      人聲明拋棄繼承，原告因繼承而取得系爭房屋所有權1/2
      。嗣於94年1月24日將系爭房屋所有權1/2賣予原告乙○，
      並辦理所有權移轉登記完畢，故原告乙○為目前該應有部
      分1/2真正所有權人。
      此部份事證已臻明確，被告所稱另案訴訟中（被告對原告
      乙○之塗銷所有權登記之訴），而請求本件分割共有物之
      訴訟應該等塗銷所有權登記之訴判決確定後，再進行審理
      判決者，當無意義；且被告稱依據臺灣台北地方法院75年
      偵字第16076號不起訴處分書內容以觀，系爭房屋1/2未登
      記之持份應屬台北市福德神祭祀公業者，僅屬有無刑事責
      任之參考，自無法拘束本院實質私法關係之認定，均此敘
      明。
  ２、所以原告乙○請求分割共有物應有理由，目前使用情形及
      其房屋結構而言，現物分割當有其困難，故應准予變賣分
      割如主文第一項所示。
五、關於原告丙○○所稱之不當得利，
  １、雙方之計算式：
    原告之計算方式為：
      89年07月06日繼承至94年01月24日轉讓止，期間有4年4月
      20日，被告於93年起以每月租金38,000元，依每月各半之
      租金即19,000元計算被告之不當得利，被告應返還之金額
      為1,000,666元。
    原告最後主張之計算為：
      被告登記為所有權人93年11月15日至94年01月24日轉讓止
      ，實際上僅擁有所有權2個月又8天，依財政部租金標準計
      算之僅11641元。
  ２、但原告之計算方式並未舉證證明93年以前房屋出租情形，
      而被告之計算式也與民法第759條得因繼承而於登記前取
      得不動產物權之規定相左，二者均不足取。
      故應在被告無爭執之租約期間，採原告之計算方式（以每
      月租金38,000元計算），而在原告未舉證證明另有出租之
      情形下，採取被告之計算方式為之（財政部之租金標準）
      。而被告無爭執之租約起於93年11月（參見被告94年11月
      07日民事補充理由狀第三頁）。
  ３、經計算（207968+52060=260028元）：
    93年11月以前：
      以財政部公告之台北市房屋當地年租金標準及系爭房屋每
      年之評定現值（參見94年11月07日民事補充理由狀之附證
      Ｂ、Ｃ）。以每年房屋評定價格之特定比例計算租金，住
      家89、90年為20% 91至93年為19%。
      計算式為：
      89年09-12月，265700*20%*1/3年=17713元。
      90年01-12月，262400*20%*1年  =52480元。
      91年01-12月，259100*19%*1年  =49229元。
      92年01-12月，255700*19%*1年  =48583元。
      93年01-10月，252400*19%*5/6年=39963元。
      共計207968元。至於被告稱因原告丙○○負擔其怠於登記
      之1/2損害發生責任者，於法無憑，亦此敘明。
    93年11月以後至94年01月24日原告丙○○轉讓所有權止：
      共計2.74個月，每月被告之不當得力為租金之半19000元
      ，19000*2.74= 52060元。
  ４、原告丙○○之請求於260028元（及其法定遲延利息，自起
      訴狀繕本送達翌日起至清償日止，按年息5%計算之利息）
      之範圍內為有理由，超過部分為無理由應予駁回。
六、本件原告之訴一部有理由、一部無理由，原告陳明願供擔保
    ，聲請宣告假執行，其勝訴部分核無不合，爰酌定相當擔保
    金額准許之。其敗訴部分，假執行之聲請應予駁回。依民事
    訴訟法第79條、第390條第2項，判決如主文。
中    華    民    國    95    年    1     月    13    日
                  民事第五庭    法  官  陳心弘
以上正本係照原本作成
如對本判決上訴，須於判決送達後20日內向本院提出上訴狀
中    華    民    國    95    年    1     月    13    日
                                書記官  許博為


司法院資訊處製作；財團法人民間司法改革基金會備份。
